行　政　法　院　判　決　　　　　　　　　　　　　　八十八年度判字第三四七號
　　原　　　告　益群藥業股份有限公司
　　代　表　人　甲○○
　　　　　　　　　　　　　送達代收人　陳文郎律師
　　　　　　　　　　　　　台北市○○○路○段二四八號七樓
　　訴訟代理人　陳文郎律師
　　　　　　　　劉法正律師
　　被　　　告　經濟部智慧財產局（原經濟部中央標準局）
右當事人間因商標撤銷事件，原告不服行政院中華民國八十七年七月九日台八七訴字
第三四三三三號再訴願決定，提起行政訴訟。本院判決如左︰
　　主  文
原告之訴駁回。
　　事  實
緣原告之前手臺灣三陽製藥廠股份有限公司於民國八十二年十一月十日以「金蚜蚣 J
IN YA GONG」商標，指定使用於當時商標法施行細則第二十四條第一類之中西藥品商
品申請註冊，經被告審查核准，列為註冊第六五一一五七號商標，嗣移轉登記予原告
，並公告於八十五年三月十六日第二十三卷第五期商標公報。關係人愛康製藥廠股份
有限公司以該商標有違商標法第三十一條第一項第一款之規定，於八十五年二月二日
對之申請撤銷。被告以系爭註冊第六五一一五七號「金蚜蚣 JIN YA GONG」商標圖樣
係以中文金蚜蚣、外文 JIN YA GONG所構成，惟據關係人檢送原告所使用之包裝盒證
物觀之，其實際使用時自行變換圖樣，致與關係人據以撤銷之註冊第五三四一五二號
「蜈蚣及圖」商標圖樣外觀彷彿，異時異地隔離觀察，難謂無使消費者產生混同誤認
之虞，應屬構成近似，復均指定使用於中西藥品商品，有違商標法第三十一條第一項
第一款規定。又本案變換使用之實際圖樣與審定第七二七六○一號「金蚜蚣及圖 JIN
YA GONG」商標圖樣固屬相同，惟據關係人檢送原告前手實際使用系爭商標之包裝盒
一只，可知其自八十三年度即有使用前述變換後之圖樣，而原告於八十四年二月二十
一日始提出該商標之註冊申請，並經被告以中台異字第八六○○○五號商標異議審定
書撤銷審定，復經經濟部經（八六）訴字第八六六○七一三八號訴願決定維持原處分
在案，自不得認係該審定商標之使用，乃為註冊第六五一一五七號「金蚜蚣 JIN YA
GONG」商標專用權應予撤銷之處分，發給中台處字第八六○一○○號商標撤銷處分書
。原告不服，提起訴願、再訴願，遞遭決定駁回，遂提起行政訴訟，茲摘兩造訴辯
意旨如次：
原告起訴意旨略謂︰一、查「二人以上於同一商品或類似商品以相同或近似之商標，
各別申請註冊時，應准最先申請者註冊」，為商標法第三十六條前段所明定，即我國
商標法規定為先申請者註冊主義原則。然而採先申請主義或先使用主義，只是權利取
得方式有別，與商標權之目的絲毫無涉。商標者，首重使用，因此申請商標註冊須以
具有使用意思為前提，同法第二條「確具使用意思」即為此義。至商標於申請註冊前
即已使用，則證明其非僅「確具使用意思」，更具備實際之使用行為，此非但不為法
所禁止，在某些情況下尚且為法律所保護。例如同法第二十三條第二項「善意先使用
」之規定；又如同法第五條第二項因使用取得「第二層意義」（後天顯著性）而可得
註冊之規定，在在顯示我國商標法雖採先申請主義原則，但對於尚未申請註冊即先使
用之商標，亦不否認其具備商標之地位。二、次查，關係人以原告之前手－臺灣三陽
製藥廠股份有限公司變換系爭第六五一一五七號「金蚜蚣 JIN YA GONG」商標圖樣並
加附記使用，致與據以撤銷之註冊第五三四一五二號「蜈蚣及圖」商標構成近似，認
有違反商標法第三十一條第一項第一款之規定，向經濟部中央標準局提出撤銷申請；
原告亦以原告前手之使用並非系爭商標之使用，而係審定第七二七六○一號「金蚜蚣
及圖 JIN YA GONG」商標之使用（該商標業已於申請中讓與原告）為由答辯。詎原處
分機關以「至註冊人辯舉其所使用之商標圖樣係審定第七二七六○一號『金蚜蚣及圖
 JIN YA GONG』商標圖樣，而非本件商標乙節，核本案變換使用之實際圖樣與審定七
二七六○一號『金蚜蚣及圖 JIN YA GONG』商標固屬相同，惟據申請人檢送註冊人前
手實際使用系爭商標之包裝盒乙只，可知其自八十三年即有使用前述變換後之圖樣，
而註冊人於八十四年二月二十一日始提出該審定商標之註冊申請，且該審定商標業經
本局以中台異字第八六○○五號商標異議審定書撤銷審定，並經經濟部以經（八六）
訴字第八六六○七一三八號訴願決定書維持原處分在案，自不得執為係該件商標之使
用。」為由，遽予撤銷系爭商標之專用權，其處分之理由甚為武斷，原告自難信服，
蓋：（一）、商標於申請註冊前即已使用之情形，於商業活動上所在多有，商標法非
但無明文禁止，甚至如前述於同法第五條及二十三條等條文中皆明文保護其利益，因
此縱以審定第七二七六○一號「金蚜蚣及圖 JIN YA GONG」商標之註冊申請日為八十
四年二月二十一日，但亦不得率爾否認其於八十三年使用之事實，其理自明。（二）
、審定第七二七六○一號「金蚜蚣及圖JIN YA GON」商標雖已於八十六年遭被告機關
以中台異第八六○○五號商標異議審定書撤銷審定，然而此與其於八十三年間使用之
事實又有何涉﹖被告機關既已於前自承「本案變換使用之實際圖樣與審定七二七六○
一號『金蚜蚣及圖JIN YA GON』商標固屬相同」，又執此無理之由否認其為該審定商
標之使用，而逕自認定該商品上所附之商標圖樣為系爭商標之變換及加附記使用，是
被告機關認事用法之輕率，與一再訴願決定機關之曲意維護，自難令原告信服。三、
再查，關係人所提出之商品包裝盒上所標示之商標圖樣，雖與本案系爭商標無關，至
其與據以撤銷之註冊第五三四一五二號「蜈蚣及圖」商標，是否如原決定及一再訴願
機關所稱構成近似，仍屬未定。依行政院公平交易委員會八十五年三月二十二日（85
）公參字第八四○二九六三－○○二號函「公平交易委員會第二三○次委員會議之決
議，．．本案經就被檢舉人之『金蚜蚣油』軟膏與貴公司之『蜈蚣油』軟膏予以通體
觀察比對，二者外包裝盒顏色固均以白色為底，再配以紅、綠、黃色圖案，規格大小
相同，惟被檢舉商品之外包裝因製造者及其他標示皆相當清楚，消費者只須施以一般
人之普通注意即可輕易區別其所選擇之止癢消腫商品，故不會導致混淆誤認。．．．
；又貴公司軟膏商品之商標名稱（蜈蚣、蜈蚣油及圖、蜈蚣及圖）、製造者（愛康）
，與被檢舉人軟膏商品之商標名稱（金蚜蚣JIN YA GON），製造者（台灣三陽）皆不
相同，系爭商品復屬日常生活常見之止癢、消腫藥品，藥品亦不同於一般商品，使用
者基於自身之需求，通常會購買固定品牌或經建議而購買固定品牌，故對於兩者不致
產生混淆誤認。」所認定（參附件七），此二商標圖樣並不致使消費者混淆誤認而構
成近似，應無疑義。四、據上論詰，本案系爭「金蚜蚣 JIN YA GONG」商標並無變換
或加附記使用，自無商標法第三十一條第一項第一款之適用。而關係人提出之商品包
裝盒上所標示之商標圖樣，雖與本案系爭商標無關，但依行政院公平交易委員會之認
定，兩者仍非屬致消費者混淆誤認之虞的商標。是被告機關所為撤銷處分，自有未合
，洵無疑義；至一再訴願未依權責糾正，亦有違失。爰特提起行政訴訟，敬祈判決將
原決定及原處分均予撤銷等語。
被告答辯意旨略謂︰按商標註冊後，自行變換商標圖樣或加附記，致與他人使用於同
一商品或類似商品之註冊商標構成近似而使用者，商標主管機關應依職權或據利害關
係人申請撤銷商標專用權，為商標法第三十一條第一項第一款所規定，所謂變換或加
附記，係指就註冊商標本體之文字、圖樣、色彩等加以變更或加添其他文字圖樣，足
以使其與他人之註冊商標相混淆而言，行政法院著有六十年判字第三九九號判例可資
參照。查系爭註冊第六五一一五七號「金蚜蚣 JIN YA GONG」商標圖樣，係由中文「
金蚜蚣」及外文「 JIN YA GONG」所組成，惟據關係人檢送系爭商標之藥品包裝盒觀
之，其於實際使用時，已變換外觀圖樣為三色層次排列及外圈環狀飾條，自難謂系爭
商標本體之文字、圖樣無變換或加附記使用之情事，而其變換加附記後使用之圖樣與
據以撤銷之註冊第五三四一五二號「蜈蚣及圖」商標圖樣構圖甚相彷彿，異時異地隔
離觀察，難謂無使人發生混同誤認之虞，係屬構成近似之商標，復均指定使用於中西
藥品商品，本局乃撤銷系爭註冊第六五一一五七號「金蚜蚣 JIN YA GONG」商標專用
權，又商標專用權之移轉，應向商標主管機關申請登記，未經登記者，不得對抗第三
人，為商標法第二十八條第一項所明定，本件關係人於八十五年二月二日以系爭商標
變換加附記使用為由，申請撤銷系爭商標專用權時，系爭商標尚未移轉登記，因此，
系爭商標在移轉登記前，尚不得移轉之事由對抗第三人（包括關係人），按關係人於
申請撤銷時，系爭商標專用權應予撤銷之事由既經發生，自不因其嗣後移轉登記於原
告而可主張免予撤銷，所訴核不足採。至註冊人辯舉其所使用之商標圖樣係審定第七
二七六○一號「金蚜蚣及圖 JIN YA GONG」商標圖樣，而非本件商標乙節，核本案變
換使用之實際圖樣與審定第七二七六○一號「金蚜蚣及圖 JIN YA GOGN」商標圖樣固
屬相同，惟據申請人檢送註冊人之前手實際使用系爭商標之包裝盒乙只，可知其自八
十三年即有使用前述變換後之圖樣，而註冊人於八十四年二月二十一日始提出該審定
商標之註冊申請，且該審定商標業經本局以中台異字第八六○○○五號商標異議審定
書撤銷審定，並經經濟部以經（八六）訴字第八六六○七一三八號訴願決定書維持原
處分在案，自不得執為係該件審定商標之使用，併予指駁。敬請判決駁回原告之訴等
語。
　　理  由
按商標註冊後，自行變換商標圖樣或加附記，致與他人使用於同一商品或類似商品之
註冊商標構成近似而使用者，商標主管機關應依職權或據利害關係人申請撤銷商標專
用權，為商標法第三十一條第一項第一款所規定。所謂變換或加附記，係指就註冊商
標本體之文字、圖樣、色彩等加以變更或加添其他文字圖樣，足以使其與他人之註冊
商標相混淆而言，本院著有六十年判字第三九九號判例可資參照。本件原告之前手臺
灣三陽製藥廠股份有限公司於八十二年十一月十日以「金蚜蚣 JIN YA GONG」商標，
指定使用於當時商標法施行細則第二十四條第一類之中西藥品商品申請註冊，經被告
審查核准，列為註冊第六五一一五七號商標，嗣移轉登記予原告，並公告於八十五年
三月十六日第二十三卷第五期商標公報。關係人愛康製藥廠股份有限公司以該商標有
違商標法第三十一條第一項第一款之規定，於八十五年二月二日對之申請撤銷。被告
以系爭註冊第六五一一五七號「金蚜蚣 JIN YA GONG」商標圖樣係以中文金蚜蚣、外
文 JIN YA GONG所構成，惟據關係人檢送原告所使用之包裝盒證物觀之，其實際使用
時自行變換圖樣，致與關係人據以撤銷之註冊第五三四一五二號「蜈蚣及圖」商標圖
樣外觀彷彿，異時異地隔離觀察，難謂無使消費者產生混同誤認之虞，應屬構成近似
，復均指定使用於中西藥品商品，有違商標法第三十一條第一項第一款規定。又本案
變換使用之實際圖樣與審定第七二七六○一號「金蚜蚣及圖 JIN YA GONG」商標圖樣
固屬相同，惟據關係人檢送原告前手實際使用系爭商標之包裝盒一只，可知其自八十
三年度即有使用前述變換後之圖樣，而原告於八十四年二月二十一日始提出該商標之
註冊申請，並經被告以中台異字第八六○○○五號商標異議審定書撤銷審定，復經經
濟部經（八六）訴字第八六六○七一三八號訴願決定維持原處分在案，自不得認係該
審定商標之使用，乃為註冊第六五一一五七號「金蚜蚣 JIN YA GONG」商標專用權應
予撤銷之處分。原告雖訴稱：其前手於實際使用時，係在產品包裝上加列公司名稱、
或「油」、「軟膏（OINTMENT）等原無專用權之字詞，其外圈之環狀飾條，僅供裝飾
之用，並與系爭商標本體各自獨立，自難謂其前手於實際使用時，係就系爭商標本體
作任何變換或加附記，縱認其前手有變換或加附記之情事，然系爭商標既已移轉於原
告，則可歸責者應係其前手云云。查系爭註冊第六五一一五七號「金蚜蚣 JIN YA GO
NG」商標圖樣如附圖一，係由中文金蚜蚣及外文 JIN YA GONG所組成，惟據關係人檢
送系爭商標之藥品包裝盒觀之，其於實際使用時，已變換外觀圖樣為三色層次排列及
外圈環狀飾條（如附圖二），自難謂系爭商標本體之文字、圖樣無變換或加附記使用
之情事，而其變換加附記後使用之圖樣與據以撤銷之註冊第五三四一五二號「蜈蚣及
圖」商標圖樣（如附圖三）構圖甚相彷彿，異時異地隔離觀察，難謂無使人發生混同
誤認之虞，原處分認其係屬構成近似，復均指定使用於中西藥品商品，乃撤銷系爭註
冊第六五一一五七號「金蚜蚣 JIN YA GONG」商標專用權，並無不當。又商標專用權
之移轉，應向商標主管機關申請登記，未經登記者，不得對抗第三人，為商標法第二
十八條第一項所明定。本件關係人於八十五年二月二日以系爭商標變換加附記使用為
由，申請撤銷系爭商標專用權時，系爭商標尚未移轉登記，因此，系爭商標在移轉登
記前，尚不得以移轉之事由對抗第三人（包括關係人）。按關係人於申請撤銷時，系
爭商標專用權應予撤銷之事由既經發生，自不因其嗣後移轉登記於原告而可主張免予
撤銷，所訴核不足採。至原告所稱其所使用之商標圖樣審定第七二七六○一號「金蚜
蚣及圖 JIN YA GONG」商標圖樣，而非本件商標乙節。核本案變換使用之實際圖樣與
審定第七二七六○一號「金蚜蚣及圖 JIN YA GOGN」商標圖樣固屬相同，惟據關係人
檢送原告之前手實際使用系爭商標之包裝盒乙只，可知其自八十三年即有使用前述變
換後之圖樣，而原告於八十四年二月二十一日始提出該審定商標之註冊申請，且該審
定商標業經被告以中台異字第八六○○○五號商標異議審定書撤銷審定，並經經濟部
以經（八六）訴字第八六六○七一三八號訴願決定書維持原處分在案，自不得執為係
該件審定商標之使用。至據以撤銷之商標被申請評定，要屬另一事件，該據以撤銷之
商標既尚有效存在，自不影響系爭商標專用權有應予撤銷情事之認定。另原告所舉行
政院公平交易委員會公參字第八四○二九六三－○○二號處分書，係就公平交易法
第二十條第一項第一款規定為審查及論斷，而本案係就原告有無違反商標法第三十一
條第一項第一款規定為審查，因審查之基準不同，本案自不受其拘束，併予敘明。綜
上所述，本件原處分及一再訴願決定俱無違誤，原告起訴意旨，難謂為有理由，應予
駁回。
據上論結，本件原告之訴為無理由，爰依行政訴訟法第二十六條後段，判決如主文。
中    華    民    國     八十八      年      二      月      十一       日
                    行 政 法 院 第 二 庭
                                審 判 長 評  事      徐  樹  海
                                         評  事      蔡  進　田
                                         評  事      彭  鳳  至
                                         評  事      黃  合  文
                                         評  事      林  茂  權
右  正  本  證  明  與  原  本  無  異
                                         法院書記官  王  福  瀛
中    華    民    國     八十八      年      二      月     二十二      日
附圖一                  附圖二                   附圖三
系爭商標（圖樣墨色）    實際使用圖樣（彩色）     據以撤銷商標（圖樣彩色）
~[G;H:\SCN\88\00000000.1;;800]
~[G;H:\SCN\88\00000000.2;1500;800]
~[G;H:\SCN\88\00000000.3;2000;800]
